【裁判字號】    95,台上,6759
【裁判日期】    951207
【裁判案由】    違反毒品危害防制條例
【裁判全文】
最高法院刑事判決            九十五年度台上字第六七五九號
上  訴  人  甲○○
                    （
選任辯護人  姜明遠律師
            羅美鈴律師
上  訴  人  丁○○
選任辯護人  吳伯昆律師
上  訴  人  乙○○
上  訴  人  丙○○
                    （
上列上訴人等因違反毒品危害防制條例案件，不服台灣高等法院
中華民國九十五年九月十九日第二審判決（九十四年度上訴字第
三七三五號，起訴案號：台灣桃園地方法院檢察署九十三年度偵
字第一七八一六號、九十四年度毒偵字第七三二號），提起上訴
，本院判決如下：
    主  文
原判決關於甲○○、丁○○、丙○○部分撤銷，發回台灣高等法
院。
其他上訴駁回。
    理  由
一、撤銷部分（即甲○○、丁○○、丙○○部分）：
本件原判決認定：上訴人丙○○曾因違反毒品危害防制條例案件
，經判處有期徒刑六月確定，於民國九十三年三月四日執行完畢
。上訴人丁○○曾因公共危險案件，經判處有期徒刑四年六月確
定，於九十一年十二月二十九日執行完畢。上訴人甲○○於九十
三年七、八月間，與真實姓名年籍不詳綽號「呂先生」之成年男
子，共同謀議製造第二級毒品安非他命，以獲取不法利益。甲○
○並邀同上訴人丙○○、另一真實姓名年籍不詳綽號「阿賢」之
成年男子及其所僱用之員工林文彬、莊志偉、丁○○等人，達成
製造第二級毒品安非他命之犯意聯絡。即由「呂先生」交付載有
製造安非他命之製程及方法之便條紙，並推由甲○○向同有犯意
聯絡之上訴人乙○○，承租其所有位於桃園縣復興鄉華陵村嘎拉
賀一之三七號工寮，作為製造安非他命之工廠。另由甲○○提供
其所承租之桃園縣桃園市○○○街二十一號十九樓房屋、丙○○
提供位在桃園縣大溪鎮○○路十七之一號住處，分別作為加工安
非他命及藏放已生產之液態安非他命處所。甲○○並指揮林文彬
、莊志偉、丁○○等人，自九十三年九月間起，先後多次利用由
丁○○出面承租之自用小貨車，載運「呂先生」提供用以製造安
非他命之原料醋酸、鹽酸、水酸等，及器具蒸餾瓶、攪拌棒、塑
膠容器、濾紙、濾網勺、磅秤、塑膠水桶、冰箱等物前往上開工
寮。而「阿賢」則在該工寮內負責製造事宜。其間，乙○○曾多
次以其所有行動電話與丙○○聯絡製造安非他命事宜，及載運不
明化學物料至上開工寮，「呂先生」並載運液態安非他命成品、
半成品，前往上揭丙○○住處或甲○○租住處等地存放。甲○○
又指示同有犯意聯絡之莊志偉，在其上開租住處以鍋盛裝液態安
非他命加熱加工之方式製造毒品安非他命，且提供林文彬、莊志
偉、丁○○等人生活費用作為報酬。嗣於九十三年十一月十二日
經警據報查獲等情。因而維持第一審論處上訴人甲○○、丁○○
、丙○○共同製造第二級毒品罪刑（丙○○、丁○○併論以累犯
）之判決，駁回上訴人等在第二審之上訴。固非無見。
惟查：(一)除簡式審判程序案件外，審判長就被告被訴事實為訊問
者，應於調查證據程序之最後行之；並於調查證據完畢後，命檢
察官、被告、辯護人就事實及法律為辯論，刑事訴訟法第二百八
十八條第三項、第二百八十九條第一項分別定有明文。亦即犯罪
事實，應經調查證據、訊問及辯論之程序，始得為有罪之判決。
又檢察官之起訴書，雖已依刑事訴訟法第二百六十四條第二項第
二款規定，記載犯罪事實，但於調查被告被訴之犯罪事實時，應
依刑事訴訟法第二百八十八條第三項規定踐行「訊問」之程序，
不得僅依同法第一百六十四條或第一百六十五條規定，提示檢察
官之起訴書或告以要旨，以取代「訊問」被訴事實。本件第一審
法院之審判程序，依審判筆錄記載，審判長並未就上訴人等被訴
之犯罪事實，依法踐行「訊問」之程序，而僅以：「對起訴書及
併案意旨書所載之犯罪事實有何意見？（告以要旨）」一語取代
（見第一審卷(四)第七十三頁），即遽為有罪之判決，自屬於法有
違。原審未予糾正，率予維持，殊有未合。(二)證人恐因陳述致自
己或與其有刑事訴訟法第一百八十條第一項關係之人受刑事追訴
或處罰者，得拒絕證言，同法第一百八十一條定有明文。證人此
項拒絕證言權，旨在免除其因陳述不實而受偽證之處罰、或不陳
述而受罰鍰處罰之兩難困境。為確保證人此項拒絕證言權，九十
二年二月六日修正公布、同年九月一日實施之刑事訴訟法第一百
八十六條第二項，增訂法院或檢察官有告知證人之義務。此項規
定係為保護證人權利，兼及當事人之訴訟利益而設，如法院或檢
察官未先踐行此項告知義務，而逕行告以具結之義務及偽證之處
罰並命朗讀結文後具結，無異剝奪證人此項拒絕證言權，所踐行
之訴訟程序自有瑕疵。原判決雖引述共同被告莊志偉、林文彬於
偵查中之證詞，資為不利於上訴人等之認定（見原判決第十頁理
由一之(一)）。但據原判決認定上訴人等與莊志偉、林文彬均係共
同正犯，則莊志偉、林文彬以證人身分所為不利於上訴人等之陳
述，自亦有致其自己受刑事追訴或處罰之可能。卷查第一審檢察
官於九十三年十一月十三日使莊志偉、林文彬以證人身分具結作
證並未踐行上開告知義務，有上開訊問筆錄（見偵字第一七八一
六號卷(一)第一五六頁）可稽。此項違反告知義務所取得之證人供
述證據，是否仍具有證據能力？抑或應依刑事訴訟法第一百五十
八條之四規定予以斟酌審認，不無研求之餘地。原判決未予闡述
說明詳為論述，尚嫌理由欠備。(三)依刑事訴訟法第一百條之二準
用同法第一百條之一第一項之規定，司法警察（官）詢問犯罪嫌
疑人，除有急迫情況且經記明筆錄者外，應全程連續錄音；必要
時，並應全程連續錄影。考其立法目的，旨在建立詢問筆錄之公
信力，並擔保詢問程序之合法正當。亦即擔保犯罪嫌疑人對於詢
問之陳述係出於自由意思及筆錄所載內容確與其陳述相符。故司
法警察（官）詢問犯罪嫌疑人如違背上開規定，其所取得之供述
筆錄，究竟有無證據能力，原應審酌司法警察（官）違背該法定
程序之主觀意圖、客觀情節、侵害犯罪嫌疑人權益之輕重、對犯
罪嫌疑人在訴訟上防禦不利益之程度，以及該犯罪所生之危害，
暨禁止使用該證據對於抑制違法蒐證之效果，及司法警察（官）
如依法定程序有無發現該證據之必然性等情形，本於人權保障與
社會安全之均衡維護精神，依比例原則，具體認定之。上訴人丁
○○於原審具狀指稱：警詢筆錄有關共同被告莊志偉所述「上訴
人等均會製作安非他命」之記載，係屬錯誤，業據莊志偉於第一
審審理中證述在卷，並當庭陳明該項錯誤「已於製作完警詢筆錄
時告知員警，有警詢錄音可證」（見第一審卷(二)第一七九頁、一
八０頁莊志偉證詞）等語，聲請勘驗莊志偉警詢筆錄之錄音（見
原審卷(一)第一五八、一五九頁書狀）。原判決於理由固載敘：「
警詢錄音帶因查調無著，有桃檢函在卷可憑。……警詢筆錄係被
告等自由意志下所陳述，自不能因為檢察官不慎遺失而未併送原
審，全盤否認被告等於警詢之供述」。然卷查台灣桃園地方法院
檢察署函復內容係稱：關於內政部警政署刑事警察局……刑事案
件移送書所稱偵訊錄音帶七捲、偵訊錄影帶十五捲部分，並未移
送本署云云，有該署九十五年八月十七日桃檢惟金九三偵一七八
一六字第六三一三九號函可佐（見原審卷(二)第一九六頁）。原判
決理由記載警詢錄音帶，係因檢察官不慎遺失而未併送原審乙節
，即與上開卷證資料不相適合。則共同被告莊志偉警詢之陳述，
究竟有無錄音錄影？該陳述是否具有證據能力？攸關此項陳述能
否於本案資為證據評價之判斷？自有查明釐清之必要。原審未詳
予查究論述，遽認為有證據能力，洵有調查未盡及理由不備之違
法。(四)客觀上為法院認定事實及適用法律基礎之證據，雖已調查
而其內容尚未明瞭者，即與未經調查無異，如遽行判決，仍屬應
於審判期日調查之證據而未予調查。原判決採證人即負責本案扣
案毒品鑑定之內政部警政署刑事警察局鑑定人員林本源之證詞，
擷為不利於上訴人等之認定。稽諸證人林本源於第一審法院審理
時證稱：「成品是全部做完後才為成品，但是成品中仍有可能含
有其他雜質，尚未完成其他的化學製程、純化過程只能算是半成
品」；「（問：除編號六、七（對照前揭偵卷(二)第一三九頁至第
一四一頁所附內政部警政署刑事警察局第0000000000
號鑑驗通知書，係指上訴人丙○○所有之安非他命二包，業經第
一審判決於丙○○施用第二級毒品罪刑項下宣告沒收）外，是否
皆屬於你所指的半成品？）應該算是」（見第一審卷(一)第一九七
頁）。觀其證述意旨，似指原判決認上訴人等已製造完成之如附
表二編號一至三（即前揭鑑驗通知書內編號八－一至八－三）之
液體，及附表三編號九、十、十二、十三（即前揭鑑驗通知書內
編號二、三、四、五）之晶體，尚非屬成品。若其證述無訛，則
上訴人等製造第二級毒品安非他命之過程是否已臻完成？攸關本
件上訴人等之犯行係屬既遂？或為未遂？原判決對此項於上訴人
等利益有重大關係之事項，未遑深入探究明白，遽行判決，嫌有
調查未盡之違誤，自屬難昭折服。(五)原判決理由二引述第一審判
決載稱：「被告丙○○所有之第二級毒品安非他命二包（驗餘淨
重各為十三．六六公克、零．二九公克），係屬毒品，均應依毒
品危害防制條例第十八條第一項前段規定，不問屬於犯人與否，
宣告沒收並銷燬之」，及「另扣案之吸食器一組，係被告丙○○
所有供施用第二級毒品所用之物，據其供承在卷，應依刑法第三
十八條第一項第二款規定宣告沒收之」（見原判決第二十一頁第
十一行至第十四行、第十七行至第二十行）。惟上訴人丙○○施
用第二級毒品部分，已據其撤回第二審上訴而確定在案（見原審
卷(一)第五十八頁訊問筆錄、第六十一頁撤回上訴聲請書），原判
決仍為沒收之諭知，併有未洽。以上或為上訴意旨所指摘，或為
本院得依職權調查之事項，應認原判決關於甲○○、丁○○、丙
○○部分有撤銷發回之原因。
二、駁回部分（即乙○○部分）：
查第三審上訴書狀，應敘述上訴之理由，其未敘述者，得於提起
上訴後十日內補提理由書於原審法院，已逾上述期間，而於第三
審法院未判決前仍未提出上訴理由書狀者，第三審法院應以判決
駁回之，刑事訴訟法第三百八十二條第一項、第三百九十五條後
段規定甚明。本件上訴人乙○○因毒品危害防制條例案件，不服
原審判決，於九十五年十月二日提起上訴，並未敘述理由，迄今
逾期已久，於本院未判決前仍未提出，依上開規定，其上訴自非
合法，應予駁回。
據上論結，應依刑事訴訟法第三百九十五條後段、第三百九十七
條、第四百零一條，判決如主文。
中    華    民    國  九十五  年   十二   月    七    日
                      最高法院刑事第四庭
                          審判長法官  吳  雄  銘
                                法官  池  啟  明
                                法官  郭  毓  洲
                                法官  韓  金  秀
                                法官  黃  梅  月
      本件正本證明與原本無異
                                      書  記  官
中    華    民    國  九十五  年   十二   月  十二  日
                                                      Ｋ
附表二：
┌────┬──────┬─────┬─────────┐
│編號    │物品名稱    │數量      │查扣地點          │
│        │            │（重量）  │（持有人）        │
├────┼──────┼─────┼─────────┤
│一、    │液態安非他命│1 桶      │桃園縣大溪鎮○○路│
│        │            │（驗餘淨重│17之1號           │
│        │            │為14180公 │（丙○○）        │
│        │            │克）      │                  │
├────┼──────┼─────┼─────────┤
│二、    │液態安非他命│1 桶      │同上              │
│        │            │（驗餘淨重│                  │
│        │            │為16180公 │                  │
│        │            │克）      │                  │
├────┼──────┼─────┼─────────┤
│三、    │液態安非他命│1 桶      │同上              │
│        │            │（驗餘淨重│                  │
│        │            │為9580公克│                  │
│        │            │）        │                  │
└────┴──────┴─────┴─────────┘
附表三：
┌────┬──────┬─────┬─────────┐
│編號    │物品名稱    │數量      │查扣地點          │
│        │            │（重量）  │（持有人）        │
├────┼──────┼─────┼─────────┤
│九、    │安非他命成品│1鍋       │桃園縣桃園市泰昌八│
│        │            │（驗餘淨重│街21號19樓        │
│        │            │1207．37公│（甲○○）        │
│        │            │克）      │                  │
├────┼──────┼─────┼─────────┤
│十、    │安非他命成品│1杯       │同上              │
│        │            │（實際毛重│                  │
│        │            │534 ．34公│                  │
│        │            │克）      │                  │
├────┼──────┼─────┼─────────┤
│十二、  │安非他命成品│1包       │同上              │
│        │            │（驗餘淨重│                  │
│        │            │78．78公克│                  │
│        │            │）        │                  │
├────┼──────┼─────┼─────────┤
│十三、  │安非他命成品│1包       │同上              │
│        │            │（驗餘淨重│                  │
│        │            │12．32公克│                  │
│        │            │）        │                  │
└────┴──────┴─────┴─────────┘


司法院資訊處製作；財團法人民間司法改革基金會備份。
